臺灣板橋地方法院刑事判決　　　　　　　96年度易字第1938號
公　訴　人　臺灣板橋地方法院檢察署檢察官
被　　　告　丙○○
選任辯護人　李基益律師
　　　　　　謝思賢律師
　　　　　　陳鴻琪律師
上列被告因業務過失傷害案件，經檢察官提起公訴（九十六年度
偵字第九九二一號），本院判決如下：
    主  文
丙○○無罪。
    理  由
一、公訴意旨略以：被告丙○○係址設臺北縣三峽鎮○○街一巷
    五之十五號一樓「三慶清潔社」之負責人，並承包位於臺北
    縣板橋市○○街六十九號「大庭新城公寓大廈」（下稱大庭
    新城）清潔維護工作，為從事業務之人。依據大庭新城清潔
    維護合約之規定，丙○○則應注意督導三慶清潔社完成每半
    年清洗大庭新城紅磚道之青苔、每日清潔大庭新城內馬路及
    週邊步道之工作。詎丙○○未注意確實完成上揭工作，而任
    大庭新城警衛亭後方近佈告欄處之地面濕滑且長有深厚青苔
    未予處理，造成乙○○於民國九十五年十一月四日凌晨零時
    許經過該處時滑倒，因而受有右橈骨骨折、頭部外傷等傷害
    。因認被告係涉犯刑法第二百八十四條第二項前段之業務過
    失傷害罪嫌云云。
二、按犯罪事實應依證據認定之，無證據不得認定犯罪事實；不
    能證明被告犯罪者，應諭知無罪之判決，刑事訴訟法第一百
    五十四條第二項及第三百零一條第一項分別定有明文。又刑
    法第二百八十四條第二項之罪，以怠於業務上必要之注意為
    成立要件，而刑法上所謂業務，係以事實上執行業務者為標
    準，即指以反覆同種類之行為為目的之社會的活動而言，如
    僅因他人怠於業務上必要之注意，其間接管理該事務之人，
    並非能注意而不注意，自不能令負業務上過失之罪責；又刑
    法上過失不純正不作為犯之成立要件，係居於保證人地位之
    行為人，因怠於履行其防止危險發生之義務，致生構成要件
    之該當結果，即足當之，如其注意義務尚有未及，縱有結果
    之發生，亦非可歸責；且刑法上之過失，其過失行為與結果
    間，在客觀上有相當因果關係始得成立。所謂相當因果關係
    ，係指依經驗法則，綜合行為當時所存在之一切事實，為客
    觀之事後審查，認為在一般情形下，有此環境、有此行為之
    同一條件，均可發生同一之結果者，則該條件即為發生結果
    之相當條件，行為與結果即有相當之因果關係。反之，若在
    一般情形下，有此同一條件存在，而依客觀之審查，認為不
    必皆發生此結果者，則該條件與結果不相當，不過為偶然之
    事實而已，其行為與結果間即無相當因果關係，此有最高法
    院二十年上字第七八九號、四十三年台上字第八二六號、七
    十六年台上字第一九二號判例、八十三年度台上字第四四七
    一號判決足供參照。
三、公訴人認被告丙○○涉犯上揭業務過失傷害罪嫌無非係以，
    告訴人乙○○於偵查中之指述、證人甲○○於偵查中之證述
    ，並有大庭新城清潔維護合約書一份、國立臺灣大學醫學院
    附設醫院診斷證明書、臺北縣政府警察局員警工作紀錄、國
    光里里長證明書、值勤日報表各一份、照片十三張（見九十
    六年度他字第一四二二號卷）附卷可稽為其主要論據。訊據
    被告對於伊係三慶清潔社之負責人，與大庭新城簽有清潔維
    護合約、告訴人在上揭時地跌倒受傷等事實均不否認，惟堅
    詞否認有業務過失傷害之犯行，辯稱：大庭新城現場清潔工
    作之監督係其夫黃文華，告訴人跌倒處係在管理中心左側，
    該處並無青苔，應係下雨積水造成泥土下滑，該處清潔社每
    日七時至八時間會派工作人員打掃，告訴人跌倒時間在零晨
    ，應與其公司之清潔工作並無因果關係等語。經查：
  (一)被告係三慶清潔社之負責人，該社承包大庭新城清潔維護工
    作。依據大庭新城清潔維護合約之規定（九十五年一月一日
    起至十二月三十一日止），三慶清潔社負有每半年清洗大庭
    新城紅磚道之青苔、每日清潔馬路及週邊步道之工作及義務
    ；告訴人於九十五年十一月四日凌晨零時許經過該處時跌倒
    ，因而受有右橈骨骨折、頭部外傷等傷害之事實，係被告所
    不爭執，並據告訴人於偵審中證述明確，復有大庭新城清潔
    維護合約一份、國立臺灣大學醫學院附設醫院診斷證明書可
    資證明，此部分事實足堪認定。
  (二)被告係三慶清潔社之負責人，該社承包大庭新城清潔維護工
    作，而負責大庭新城清潔工作之現場監督者，則為被告之夫
    黃文華並非被告，而被告從未從事大庭新城清潔事務之執行
    （即實際打掃）或監督工作，就三慶清潔社負責大庭新城內
    外清潔工作，非其直接之業務範圍，此經被告供明在卷，並
    有證人即大庭新城主任委員丁○○於本院審理時所證：「三
    慶公司在大庭新城社區打掃工作監督部分不是被告負責的，
    是被告先生黃文華負責的。」等語，證人即大庭新城保全員
    甲○○於本院審理時之證詞：「（問：就你在管理人員任職
    期間是否知道被告在三慶清潔社，擔任何職務？）告訴人告
    被告之後，我才知道被告是老闆，之前我都以為被告先生是
    老闆。」、「（問：在你任職期間有沒有看過被告到你們社
    區督導清潔人員清潔，或是巡視清潔範圍？）從來沒有看過
    。」等語可證。
  (三)告訴人跌倒之上揭處所，固據告訴人指證及保全員甲○○證
    述，該處有積水及青苔等情形，告訴人復提出現場照片七張
    以資證明（九十六年他字第一四二二號卷內第六頁二張照片
    、九十六年他字第一四二二號卷內第四十七頁至四十九頁五
    張照片），惟審視該等照片所示紅磚道上有深點色陰影及積
    水，此一污垢及積水，是否即屬青苔，本院無從依照片逕予
    判定，況該處業經變動，亦無從進行勘驗，是據告訴人、證
    人及所附照片，僅能作確有「積水及污垢」之判斷，起訴書
    載「長有深厚青苔」尚乏依據。被告否認該處積水及污垢之
    形成係因三慶清潔社未履行清潔契約所致，告訴人在本院審
    理時結證稱：「（問：剛才提示的所有照片中，上面有黑黑
    的東西是何種東西？）那是青苔，且是非常厚的青苔，除了
    青苔以外上面還有水。當時我不知道那裡有青苔跟水，但是
    我跌倒之前有下毛毛雨，可能是下雨積水，之後我到現場拍
    照的時候，也有拍到清潔人員在我跌倒的地方清洗拖把、水
    桶，所以我不確定照片中的水是如何造成的，清洗的地方是
    水龍頭設置的地方，水龍頭就在青苔的對面牆壁上。」、「
    （問：提示的照片是否本人拍攝的？提示九十六年偵字第九
    九二一號卷第七十九頁）是的，照片顯示有人使用水龍頭清
    洗清潔用具，就是塑膠垃圾桶的清潔用具。」、「我不確定
    那個人是三慶清潔社的人。」等語，證人甲○○證稱：「除
    了三慶清潔社在水龍頭那裡清洗工具以外，我是有看過住戶
    拿桶子去接水。」、「（問：水龍頭是否開放式的，或是要
    使用工具才可以開啟？）要使用三角頭的工具才可以開啟水
    龍頭，住戶如果要使用水龍頭的話會叫我們保全幫他們開，
    因為崗哨有一把可以開水龍頭的三角頭。」等語，證人丁○○證稱：「積垢發生的時間已經很久了，現在那裡還有積垢
    ，案發那段時間下雨很多次，下午清潔人員人數也不夠，所
    以才會發生這種現象。積垢發生的時間我沒有辦法確定。」
    、「（問：提示照片中的人是清潔人員或是住戶？提示九十
    六年偵字第九九二一號卷第七十九頁）照片中的人看起來不
    像是清潔人員。」等語，是從上揭告訴人、證人之證詞中足
    證，告訴人跌倒之處，所生之積水及污垢，可能係因天雨積
    水造成，亦可能係因大庭新城住戶、清潔工人使用牆面上之
    水龍頭清洗物品所致，當然亦有可能係多重因素之累積而成
    ，此一積水及污垢現象是否會因天氣放晴而改善，此經證人
    甲○○證稱：「會的，有太陽照射就會是乾的。」等語，並
    與被告提出附於九十六年度偵字第九九二一號卷第六十一頁
    之照片相符合，且查大庭新城在清潔維護合約中附有每日清
    潔維護工作紀錄表，該表係大庭新城據以考核三慶清潔社清
    潔工作執行之情形，檢察官並未舉出三慶清潔社有何未依規
    定清潔之事實或證據，即不能證明三慶清潔社有未依規定清
    潔之事實；復查三慶清潔社對於該處清潔維護之時間係每日
    為之，且該處之清潔維護時間為每日上午七至八時左右，此
    經被告供明在卷，復核證人甲○○所證，曾見三慶清潔社工
    人於上午八至十時間在該水龍頭處清洗清潔用具等語，如果
    無訛，則在三慶清潔社之清潔人員清潔後，至告訴人跌倒時
    ，期間已經差距有十二至十六個小時餘，在此一期間，該處
    之積水及污垢變化，將視天候、住戶用水龍頭之次數及清洗
    物品內容等因素而有所不同，告訴人指稱該日有下毛毛雨，
    其不確定積水是如何造成等語，證人甲○○、丁○○之證詞
    ，亦不排除住戶使用水龍頭造成積水及污垢之事實，告訴人
    並提出中央氣象局逐月逐日氣象資料，證明告訴人跌倒之前
    三日均係下雨之氣候，此有卷附該局資料一紙可稽，是綜上
    ，並無積極之證據足以證明，告訴人跌倒處所之積水及污垢
    ，係因三慶清潔社之不作為所造成。
  (四)既無證據可資證明造成告訴人跌倒之積水及污垢係因三慶清
    潔社未依約履行合約所致，則三慶清潔社之行為，即非造成
    告訴人受傷結果之原因，依上相當因果關係之理論，前題既
    無法證明存在，自無庸論斷其與結果間是否有相當因果關係
    ；次查證人甲○○雖證稱：告訴人跌倒處除積水外尚有青苔
    ，伊曾見三慶清潔社之工人有在該處水龍頭清洗清潔工具情
    形等語，固為形成水積及污垢之原因之一，但其亦證稱：太
    陽照射積水就會是乾的，清潔工人洗工具之時間大約是上午
    八至十時許等語，是告訴人跌倒之水積及污垢是否即為所指
    證三慶清潔社人員清洗工具所造成，亦屬無法判斷，此等證
    詞即不能引為被告不利之證據；再以起訴書以告訴人、證人
    甲○○及所提出之現場照片即認該處有水積及青苔，惟依三
    慶清潔社與大庭新城所簽立之清潔維護合約，就「新城紅磚
    道道青苔清洗」係每半年一次之工作，如依合約，三慶清潔
    社僅需達到半年清洗一次之要求，即難認有過失行為，此一
    標準遠低於本院前項論述之每日清潔義務，本院以前項每日
    清潔義務以為斷定基礎，尚無法判定致告訴人跌倒之水積及
    污垢，係因三慶清潔社不作為（未履行合約之清潔義務）或
    作為（清潔工人使用水龍頭清洗工具）而致，則起訴書認定
    之標準遠低於此，自無從以合約義務之違背認定被告有過失
    行為。
  (五)綜上，被告非大庭新城清潔業務之執行人，亦非業務直接監
    督人員，已非業務過失犯行之行為主體，再以無證據可證，
    致告訴人跌倒之水積及污垢，係三慶清潔社人員之作為或不
    作為所致，即無證據足資證明，三慶清潔社有過失行為，復
    查無其他積極之證據，足以證明被告有業務過失行為，被告
    犯罪不能證明，自應為無罪判決之諭知。
據上論斷，應依刑事訴訟法第三百零一條第一項，判決如主文。
本件經檢察官馬中人到庭執行職務。
中　　華　　民　　國　　96　　年　　9 　　月　　20　　日
                 臺灣板橋地方法院刑事第十八庭
                                法  官  王綽光
以上正本證明與原本無異
如不服本判決應於送達後10日內向本院提出上訴狀（應附具理由
）
                                書記官　許清秋
中　　華　　民　　國　　96　　年　　9 　　月　　20　　日
